---
title: "Enunciados problemas"
format: html
editor: visual
warning: FALSE
---

# Problemas Fernando
## Problema 1 (Tabla de valores)

Planteamos la siguiente tabla de beneficios:

```{r}
y.1<-matrix(c(50,100,150,
              -100,300,700,
              -350,500,1200),nrow=3,byrow=T)
colnames(y.1)<-c("e1","e2","e3")
rownames(y.1)<-c("a1","a2","a3")
library(knitr)
library(kableExtra)

kable(y.1, 
      caption = "Tabla de Decisión bajo Incertidumbre (Beneficios)", 
      align = 'c', 
      col.names = colnames(y.1)) %>%
  kable_styling(bootstrap_options = c("striped", "hover"), full_width = F) %>%
  row_spec(0, bold = T, background = "lightblue")
```

## Problema 2 (Situación real)

Un agricultor se plantea cuándo debería empezar a sembrar su cultivo, las tres opciones que tiene son: hacer una siembra temprana; que permite la correcta maduración del cultivo en caso de sequía, sembrar normalmente; que será lo ideal en caso de clima equilibrado, o hacer una siembra tardía; que permite el crecimiento adecuado en caso de lluvias excesivas.

$d_1$:Hacer una siembra temprana.\
$d_2$:Hacer una siembra normal.\
$d_3$:Hacer una siembra tardía.

La decisión debe tomarse teniendo en cuenta el posible clima que se presente en los meses siguientes a la siembra, el cual es totalmente impredecible, por lo que no podemos estimar ninguna probabilidad de precipitación. Estos estados climáticos pueden ser:

$e_1$:Clima seco y poco lluvioso.\
$e_2$:Clima equilibrado con lluvias repartidas de manera uniforme.\
$e_3$:Clima húmedo con lluvias excesivas.

El beneficio esperado en cada una de las situaciones planteadas es el siguiente:

```{r}
y.2<-matrix(c(300,450,100,
              250,500,200,
              150,350,400),nrow=3,byrow=T)
colnames(y.2)<-c("e1","e2","e3")
rownames(y.2)<-c("d1","d2","d3")

kable(y.2, 
      caption = "Beneficio según tipo de siembra y clima (en miles de €)", 
      align = 'c', 
      col.names = colnames(y.2)) %>%
  kable_styling(bootstrap_options = c("striped", "hover"), full_width = F) %>%
  row_spec(0, bold = T, background = "lightgray")
```

# Problemas Candela
## Problema 1: Tabla de decisión inventada

Lucia debe decidir entre tres estrategias de marketing para lanzar un nuevo producto. Los beneficios esperados (en miles de euros) dependen de la respuesta del mercado:

**Situación favorable (beneficios):**

| Estrategia | Mercado A | Mercado B | Mercado C |
|------------|-----------|-----------|-----------|
| d1         | 10        | 5         | 7         |
| d2         | 4         | 8         | 6         |
| d3         | 3         | 9         | 2         |

**Situación desfavorable (costes):**

| Estrategia | Mercado A | Mercado B | Mercado C |
|------------|-----------|-----------|-----------|
| d1         | 12        | 15        | 10        |
| d2         | 8         | 9         | 11        |
| d3         | 14        | 7         | 13        |

---

## Problema 2: Vacaciones de Lucia

Lucia está considerando tres opciones para sus vacaciones:

- **Opción A:** Viaje organizado por agencia (coste fijo de 1200 €)
- **Opción B:** Viaje por cuenta propia (coste variable entre 800 € y 1500 €)
- **Opción C:** Quedarse en casa y hacer actividades locales (coste entre 300 € y 600 €)

Los estados de la naturaleza dependen de la disponibilidad de vuelos y alojamiento:

| Opción | Alta disponibilidad | Media disponibilidad | Baja disponibilidad |
|--------|---------------------|----------------------|---------------------|
| A      | 1200                | 1200                 | 1200                |
| B      | 800                 | 1100                 | 1500                |
| C      | 300                 | 450                  | 600                 |


# Enunciados Dani

## Problema 1:

 Matriz:

|       | E1 | E2 | E3 |
|:------|---:|---:|---:|
| **A1**| 220|  90| -40|
| **A2**| 160| 120|  40|
| **A3**| 110|  80|  60|




## Problema 2:

Una tienda online con sede en Sevilla debe elegir proveedor logístico para la campaña de invierno. Los resultados económicos dependen de la incertidumbre de la demanda (pico, estable o baja). Se consideran tres alternativas contractuales. Los valores son beneficio neto en miles de € (objetivo: maximizar).

Alternativas:
- **B1. Contrato Fijo:** tarifa plana mensual alta; bajo coste variable; poca flexibilidad.
- **B2. Contrato Flexible:** sin mínimo mensual; coste variable alto; buena adaptación a picos.
- **B3. Híbrido:** fijo moderado + variable medio; equilibrio entre coste y flexibilidad.

Estados de la naturaleza:
- **F1. Pico de demanda**
- **F2. Demanda estable**
- **F3. Demanda baja**

Matriz de pagos:

|            | F1 | F2 | F3 |
|:-----------|---:|---:|---:|
| **B1 Fijo**     | 180|120| 50|
| **B2 Flexible** | 150|110| 70|
| **B3 Híbrido**  | 165|125| 60|









