---
title: "Resolución de Problemas - Teoría de la Decisión"
author: "Grupo 8 "
date: "`r Sys.Date()`"
output: html_document
warning: false
---
# Problemas Fernando
Antes de comenzar con los problemas, cargamos las funciones necesarias:
```{r}
source("teoriadecision_funciones_incertidumbre.R")
```

## Problema 1 (Tabla de valores)

Planteamos la siguiente tabla de beneficios:

```{r}
y.1<-matrix(c(50,100,150,
              -100,300,700,
              -350,500,1200),nrow=3,byrow=T)
colnames(y.1)<-c("e1","e2","e3")
rownames(y.1)<-c("a1","a2","a3")
library(knitr)
library(kableExtra)

kable(y.1, 
      caption = "Tabla de Decisión bajo Incertidumbre (Beneficios)", 
      align = 'c', 
      col.names = colnames(y.1)) %>%
  kable_styling(bootstrap_options = c("striped", "hover"), full_width = F) %>%
  row_spec(0, bold = T, background = "lightblue")
```

### 1. Criterio de Wald (pesimista)

```{r}
wald<- criterio.Wald(y.1, favorable=TRUE)

df_wald<-data.frame(
  Alternativa = names(wald$ValorAlternativas),
  Minimos = wald$ValorAlternativas,
  Decision = ifelse(names(wald$ValorAlternativas) %in% names(wald$AlternativaOptima),
                    paste0(wald$ValorOptimo, " (Óptima)"), ""))

kable(df_wald, caption = "Criterio de Wald", align = 'c') %>%
  kable_styling(bootstrap_options = "striped", full_width = F) %>%
  row_spec(0, bold = T, background = "lightblue")
```

La mejor alternativa para maximizar el resultado mínimo es $a_1$

### 2. Criterio optimista

```{r}
res.optimista<- criterio.Optimista(y.1, favorable=TRUE)
df_optimista<-data.frame(
  Alternativa = names(res.optimista$ValorAlternativas),
  Maximos = res.optimista$ValorAlternativas,
  Decision = ifelse(names(res.optimista$ValorAlternativas) %in% names(res.optimista$AlternativaOptima),
                    paste0(res.optimista$ValorOptimo, " (Óptima)"), ""))
kable(df_optimista, caption = "Criterio Optimista", align = 'c') %>%
  kable_styling(bootstrap_options = "striped", full_width = F) %>%
  row_spec(0, bold = T, background = "lightblue")
```

La mejor alternativa para maximizar el resultado máximo es $a_3$

### 3. Criterio de Hurwicz

Primero se fija un $\alpha \in [0,1]$ que represente el nivel de optimismo del decisor. En este caso tomamos $\alpha=0.7$ estando en el caso de un decisor bastante optimista.

```{r}
alfa<-0.7
res.hurwicz<- criterio.Hurwicz(y.1, alfa=alfa, favorable=T)
df_hurwicz<-data.frame(
  Alternativa = names(res.hurwicz$ValorAlternativas),
  Valores = round(res.hurwicz$ValorAlternativas,2),
  Decision = ifelse(names(res.hurwicz$ValorAlternativas) %in% names(res.hurwicz$AlternativaOptima),
                    paste0(round(res.hurwicz$ValorOptimo,2), " (Óptima)"), ""))
kable(df_hurwicz, caption = paste0("Criterio de Hurwicz (alfa=", alfa, ")"), align = 'c') %>%
  kable_styling(bootstrap_options = "striped", full_width = F) %>%
  row_spec(0, bold = T, background = "lightblue")
```

La mejor alternativa con un nivel de optimismo $\alpha = 0.7$ es $a_3$


Representamos graficamente el comportamiento de $a_1,a_2$ y $a_3$ en función del valor de $\alpha$:
```{r}
dibuja.criterio.Hurwicz(y.1, favorable=T)
```

En el gráfico se observa que en el valor $\alpha=0.7$ la alternativa con un valor mayor es $a_3$. En casos muy pesimistas de por ejemplo, $\alpha=0.1$ la alternativa óptima sería $a_1$, si por el contrario el valor de $\alpha$ fuera algo menos pesimista, por ejemplo $\alpha=0.3$ la mejor elección sería $a_2$

### 4. Criterio de Savage
```{r}
res.savage<- criterio.Savage(y.1, favorable=T)
df_savage<-data.frame(
  Alternativa = names(res.savage$ValorAlternativas),
  Valores = res.savage$ValorAlternativas,
  Decision = ifelse(names(res.savage$ValorAlternativas) %in% names(res.savage$AlternativaOptima),
                    paste0(res.savage$ValorOptimo, " (Óptima)"), ""))
kable(df_savage, caption = "Criterio de Savage", align = 'c') %>%
  kable_styling(bootstrap_options = "striped", full_width = F) %>%
  row_spec(0, bold = T, background = "lightblue")
```
La mejor alternativa para minimizar el arrepentimiento máximo es $a_3$

### 5. Criterio de Laplace
```{r}
res.laplace<- criterio.Laplace(y.1, favorable=T)
df_laplace<-data.frame(
  Alternativa = names(res.laplace$ValorAlternativas),
  Valores = round(res.laplace$ValorAlternativas,2),
  Decision = ifelse(names(res.laplace$ValorAlternativas) %in% names(res.laplace$AlternativaOptima),
                    paste0(round(res.laplace$ValorOptimo,2), " (Óptima)"), ""))
kable(df_laplace, caption = "Criterio de Laplace", align = 'c') %>%
  kable_styling(bootstrap_options = "striped", full_width = F) %>%
  row_spec(0, bold = T, background = "lightblue")
```
La mejor alternativa asumiendo que los estados son equiprobables es $a_3$

### 6. Criterio del punto ideal
```{r}
res.puntoideal<- criterio.PuntoIdeal(y.1, favorable=T)
df_puntoideal<-data.frame(
  Alternativa = names(res.puntoideal$ValorAlternativas),
  Valores = round(res.puntoideal$ValorAlternativas,2),
  Decision = ifelse(names(res.puntoideal$ValorAlternativas) %in% names(res.puntoideal$AlternativaOptima),
                    paste0(round(res.puntoideal$ValorOptimo,2), " (Óptima)"), ""))
kable(df_puntoideal, caption = "Criterio del Punto Ideal", align = 'c') %>%
  kable_styling(bootstrap_options = "striped", full_width = F) %>%
  row_spec(0, bold = T, background = "lightblue")
```
La alternativa más cercana al punto ideal es $a_3$


## Problema 2 (Situación real)

Un agricultor se plantea cuándo debería empezar a sembrar su cultivo, las tres opciones que tiene son: hacer una siembra temprana; que permite la correcta maduración del cultivo en caso de sequía, sembrar normalmente; que será lo ideal en caso de clima equilibrado, o hacer una siembra tardía; que permite el crecimiento adecuado en caso de lluvias excesivas.

$d_1$:Hacer una siembra temprana.\
$d_2$:Hacer una siembra normal.\
$d_3$:Hacer una siembra tardía.

La decisión debe tomarse teniendo en cuenta el posible clima que se presente en los meses siguientes a la siembra, el cual es totalmente impredecible, por lo que no podemos estimar ninguna probabilidad de precipitación. Estos estados climáticos pueden ser:

$e_1$:Clima seco y poco lluvioso.\
$e_2$:Clima equilibrado con lluvias repartidas de manera uniforme.\
$e_3$:Clima húmedo con lluvias excesivas.

El beneficio esperado en cada una de las situaciones planteadas es el siguiente:

```{r}
y.2<-matrix(c(300,450,100,
              250,500,200,
              150,350,400),nrow=3,byrow=T)
colnames(y.2)<-c("e1","e2","e3")
rownames(y.2)<-c("d1","d2","d3")

kable(y.2, 
      caption = "Beneficio según tipo de siembra y clima (en miles de €)", 
      align = 'c', 
      col.names = colnames(y.2)) %>%
  kable_styling(bootstrap_options = c("striped", "hover"), full_width = F) %>%
  row_spec(0, bold = T, background = "lightgray")
```
Plantemos entonces una tabla que contenga a todos los criterios de decisión bajo incertidumbre con los datos:

```{r}
res.todos<-criterio.Todos(y.2, alfa=0.7, favorable=TRUE)
kable(res.todos, caption = "Resumen de criterios de decisión bajo incertidumbre", align = 'c') %>%
  kable_styling(bootstrap_options = "striped", full_width = F) %>%
  row_spec(0, bold = T, background = "lightgray")
```
De acuerdo a los diferentes criterios utilizados, la mejor alternativa a tomar es $d_2$, es decir, hacer una siembra normal. Ya que se considera la mejor alternativa $5$ veces.

# Problemas Candela
```{r setup, include=FALSE}
knitr::opts_chunk$set(echo = TRUE)
```

```{r cargar-funciones}
library(formattable)
library(webshot)

if(!requireNamespace("knitr", quietly = TRUE)) install.packages("knitr")
library(knitr)

source("teoriadecision_funciones_incertidumbre.R")

```


```{r}
favorable = TRUE

beneficios <- matrix(c(10, 5, 7,
                       4, 8, 6,
                       3, 9, 2),
                     nrow = 3, byrow = TRUE)
rownames(beneficios) <- c("d1", "d2", "d3")
colnames(beneficios) <- c("e1", "e2", "e3")
beneficios

tabla_beneficios <- criterio.Todos(beneficios, alfa = 0.3, favorable = TRUE)
knitr::kable(tabla_beneficios, caption = "Resultados de los criterios - Beneficios")

res_hur_03 <- criterio.Hurwicz(beneficios, alfa = 0.3, favorable = TRUE)
res_hur_07 <- criterio.Hurwicz(beneficios, alfa = 0.7, favorable = TRUE)

dec_hur_03 <- get_decision_names(res_hur_03, beneficios)
dec_hur_07 <- get_decision_names(res_hur_07, beneficios)

resumen_hur_ben <- data.frame(
  Alpha = c(0.3, 0.7),
  Decision_optima = c(dec_hur_03, dec_hur_07),
  ValorOptimo = c(res_hur_03$ValorOptimo, res_hur_07$ValorOptimo),
  stringsAsFactors = FALSE
)

knitr::kable(resumen_hur_ben, caption = "Decisiones óptimas según Hurwicz - Beneficios")


```
En este problema, Lucia evalúa tres alternativas de decisión (d1, d2, d3) bajo tres estados de la naturaleza (e1, e2, e3), considerando beneficios en miles de euros.

Al aplicar distintos criterios de decisión bajo incertidumbre, se observa que la alternativa d1 es consistentemente la más favorable:

Según el criterio Wald (Maximin), d1 tiene el mayor valor mínimo (5).

Con el criterio Optimista (Maximax), d1 alcanza el beneficio máximo (10).

El criterio Hurwicz, tanto con α = 0.3 como con α = 0.7, también selecciona d1 como óptima, con valores de 6.5 y 8.5 respectivamente.

Los criterios Laplace, Savage y Punto Ideal también favorecen d1.

En resumen, d1 es la alternativa óptima en todos los criterios aplicados, lo que indica una decisión robusta independientemente del nivel de optimismo o del enfoque adoptado. Lucia debería elegir la estrategia d1 si su objetivo es maximizar beneficios en un entorno incierto.

```{r}
maximin(vacaciones)
maximax(vacaciones)
laplace(vacaciones)
hurwicz(vacaciones, alpha = 0.3)
minimax_regret(vacaciones)

vacaciones <- matrix(c(1200, 1200, 1200,
                       800, 1100, 1500,
                       300, 450, 600),
                     nrow = 3, byrow = TRUE)
rownames(vacaciones) <- c("A", "B", "C")
colnames(vacaciones) <- c("Alta", "Media", "Baja")
vacaciones

# Mostrar matriz
knitr::kable(vacaciones, caption = "Matriz de costes - Vacaciones")


tabla_vacaciones <- criterio.Todos(vacaciones, alfa = 0.3, favorable = FALSE)

knitr::kable(tabla_vacaciones, caption = "Resultados de los criterios - Vacaciones")

# Aplicar Hurwicz con dos valores de alfa
res_hur_03 <- criterio.Hurwicz(vacaciones, alfa = 0.3, favorable = FALSE)
res_hur_07 <- criterio.Hurwicz(vacaciones, alfa = 0.7, favorable = FALSE)

# Función auxiliar para obtener nombres de decisiones
get_decision_names <- function(res_list, mat) {
  idx <- res_list$AlternativaOptima
  idx_num <- as.integer(idx)
  if (all(is.na(idx_num))) return(NA)
  paste(rownames(mat)[idx_num], collapse = ", ")
}

# Crear tabla resumen
resumen_hur <- data.frame(
  Alpha = c(0.3, 0.7),
  Decision_optima = c(get_decision_names(res_hur_03, vacaciones),
                      get_decision_names(res_hur_07, vacaciones)),
  ValorOptimo = c(res_hur_03$ValorOptimo, res_hur_07$ValorOptimo),
  stringsAsFactors = FALSE
)

knitr::kable(resumen_hur, caption = "Decisiones óptimas según Hurwicz")


```
En este problema, Candela evalúa tres alternativas para sus vacaciones (A: agencia, B: por cuenta propia, C: actividades locales) bajo tres escenarios de disponibilidad (Alta, Media, Baja), considerando los costes asociados a cada opción.

Al aplicar los distintos criterios de decisión bajo incertidumbre, se observa que la alternativa C (actividades locales) es consistentemente la más favorable:

Según el criterio Wald (Maximin), C tiene el menor coste máximo (600 €).

Con el criterio Optimista (Minimin), C también presenta el menor coste mínimo (300 €).

El criterio Hurwicz, tanto con α = 0.3 como con α = 0.7, selecciona C como la decisión óptima, con valores de 510 € y 390 € respectivamente.

Los criterios Laplace, Savage y Punto Ideal también favorecen la opción C.

En resumen, si Candela desea minimizar los costes y actuar con prudencia ante la incertidumbre de disponibilidad, la opción C es la más recomendable según todos los criterios aplicados
